臺灣屏東地方法院民事判決　九十年度訴字第八二八號
　　原　　　告　丁○○
　　　　　　　　甲○○
　　　　　　　　乙○○
　　被　　　告　丙○○
右當事人間請求分割共有物事件，本院判決如左：
    主      文
兩造共有之坐落屏東縣東港鎮○○段一三四地號面積二七六平方公尺、同段一三四─
二地號面積五平方公尺土地准予變賣，所得價金按應有部分原告丁○○三七八０分之
一三七五、甲○○三七八０分之五一五、乙○○三七八０分之五一五、被告三七八０
分之一三七五比例分配之。
訴訟費用由被告負擔三七八０分之一三七五，原告甲○○、乙○○各負擔三七八０分
之五一五，餘由丁○○負擔。
    事      實
甲、原告方面：
一、聲明：求為判決兩造共有之如主文第一項所示土地二筆准予分割。
二、陳述：
(一)坐落屏東縣東港鎮○○段一三四地號面積二七六平方公尺、同段一三四─二地號
    面積五平方公尺土地均為兩造所共有，應有部分原告丁○○三七八０分之一三七
    五、甲○○三七八０分之五一五、乙○○三七八０分之五一五、被告三七八０分
    之一三七五，有土地登記簿謄本可稽。上開土地並無因使用目的不能分割之情形
    ，而兩造就該土地亦未訂有不分割之契約，兩造歷經多次協議，被告均不願分割
    ，並擬全部占有使用，迄未能以協議決定分割之方法，爰依民法第八百二十四條
    第二項規定，訴請判決分割。
(二)系爭土地依都市計劃使用分區所示為商業區，而一三四地號土地所臨之中山路路
    寬超過七公尺，依臺灣省畸零地使用規則第三條規定，基地正面路寬超過七公尺
    至十五公尺，使用分區為商業區之建築基地，最小寬度未達四公尺者，為面積狹
    小基地，依建築法第四十四條規定，不得建築。查系爭土地面臨中山路之橫面寬
    僅四點五公尺，後方未臨路部分之橫面寬為十點五公尺，兩造各按應有部分分割
    為三份（原告甲○○、乙○○仍維持共有），每份所得面寬均不足建築房屋之四
    公尺寬度，故本件無法也無必要考量將來供建築用途之分割方法，況原告請求系
    爭土地之分割，本無意作為建築房屋用途，殊無保留面臨中山路之系爭土地仍維
    持兩造共有且供通行之必要，考量兩造最大之利益與衡平，應將系爭土地面臨中
    山路之橫寬面四點五公尺區塊，按應有部分分割為三份，延續至後方未臨路部分
    ，或在前、後方之間劃一共有通行巷道，前、後方則各分割為三份，各自使用。
(三)被告所提分割方案，無助於兩造分割後之權利義務明確性，蓋被告一人長期占用
    系爭土地，開設其個人經營之明新乾洗店，且在面臨中山路之最前端加設鐵門，
    原告均不得其門而入，長久被排拒在外，原告長期負擔納稅之義務，卻未曾享有
    使用系爭土地之權利，甚且於鈞院至現場勘驗完畢離去後，被告隨即拉下鐵門，
    不讓原告進入，倘兩造仍就臨路部分維持共有，被告仍會重施故技，霸佔土地欺
    負刁難原告，原告實無法忍受分割後猶需面對困擾而再上法院之痛苦。
三、證據：提出土地登記簿謄本二件、地籍圖本一件、屏東縣東港鎮都市計畫土地使
    用分區證明書一件及現場照片八幀為證，並聲請勘驗現場。
乙、被告方面：
一、聲明：同意分割。
二、陳述：
    若依原告所主張之分割方案，則系爭土地分割後，各共有人所分得之土地，均僅
    能靠狹長又彎曲之巷道連接對外道路，甚至連機車或人員進出均有不便，此種巷
    道能否發揮應有之功能已有問題，且各土地所留巷道過窄，致後方內部土地在建
    築房屋時，受限於建築法規之要求而無法充分利用，是原告主張之分割方案完全
    不顧及土地之有效利用，顯有未當。被告主張將系爭土地分割為四筆土地，前段
    臨中山路部分仍維持共有供通行使用，至被告所有之地上建物均已老舊，可不予
    考量。
丙、本院依聲請勘驗現場，並囑託屏東縣東港地政事務所派員實施測量。
    理      由
一、本件原告主張坐落屏東縣東港鎮○○段一三四地號面積二七六平方公尺、同段一
    三四─二地號面積五平方公尺土地均為兩造所共有，各人就各筆土地應有部分均
    為原告丁○○三七八０分之一三七五、甲○○三七八０分之五一五、乙○○三七
    八０分之五一五、被告三七八０分之一三七五，上開土地並無因使用目的有不能
    分割之情形，而兩造對各該土地亦未訂立不分割之特約，惟就分割方法則無從獲
    致協議之事實，業據其提出系爭地號土地登記簿謄本為證，而被告就此復不爭執
    ，堪信為實在。從而，原告依民法第八百二十四條第二項規定，訴請以判決分割
    系爭土地，即無不合，所訴應予准許。
二、查系爭二筆土地毗鄰，一三四地號及一三四─二地號分屬商業區及住宅區，面積
    合計二八一平方公尺，地形略呈倒Ｌ形，僅南側臨中山路部分可通行出入，臨路
    部分之面寬為四點五公尺，縱深三十二公尺，後方未臨路部分之寬度為十點五公
    尺，縱深二十公尺，地上現有被告之磚造鐵皮屋、磚造紅瓦平房及已廢棄之磚造
    廁所雜物間，由被告單獨占有使用，開設經營明新乾洗店。以上各情，業經本院
    至現場勘驗明確，並囑託屏東縣東港地政事務所派員實施測量，有勘驗筆錄、複
    丈成果圖、地籍圖謄本及屏東縣東港鎮都市計畫土地使用分區證明書在卷可按。
    至就系爭土地之分割方法，原告主張將系爭土地臨中山路面寬四點五公尺部分，
    按應有部分分割為三份（原告甲○○、乙○○仍維持共有），延續至後方未臨路
    部分，即如後附圖一所示，或在前、後方之間劃一共有通行巷道，前、後方則各
    分割為三份，各自使用，即如後附圖二所示；而被告則主張本件土地後段分割為
    三份，前段臨中山路部分仍維持共有，供兩造通行出入使用，即如後附圖三所示
    ，兩造均各有所持。
三、然查本件土地所臨之中山路路寬超過七公尺，依臺灣省畸零地使用規則第三條規
    定，基地正面路寬超過七公尺至十五公尺，使用分區為商業區之建築基地，最小
    寬度未達四公尺者，為面積狹小基地，依建築法第四十四條規定，不得建築。系
    爭土地前段面臨中山路之正面路寬僅四點五公尺，縱深約達三十二公尺，後段未
    臨路部分之面寬為十點五公尺，縱深為二十公尺，如按兩造應有部分比例分割為
    三筆（原告甲○○、乙○○仍維持共有），每筆面寬均不足建築房屋之四公尺最
    小寬度，與上述縱深長度顯失比例，土地益見狹長，分割後兩造均無從建築房屋
    使用。雖原告陳稱本無意作為建築房屋用途云云，惟分割方法須考量公益及兩造
    最大之利益與衡平，非僅以任一方意願為依據，本件土地位處商業區○○地段，
    每平方公尺土地之公告現值達新台幣二萬七千五百四十二元，有土地登記簿謄本
    可稽，倘能整體妥為規劃利用，應能創造更高經濟價值，有助社會經濟，惟如採
    取兩造所主張之分割方案，不僅分割後兩造均無從建築房屋使用，且造成地形之
    零亂，或需耗用系爭土地約三成面積另闢巷道通行中山路，造成土地資源使用之
    不經濟與無效率，有損土地之利用價值，兩造之分割方案均無可採。綜上所述，
    系爭土地因臨路面寬不足，加以地形狹長，如採原物分割方式，無法避免上開土
    地資源使用不經濟與無效率之弊，如將系爭土地予以變價，由拍定人取得完整之
    土地，應最能發揮其經濟效用，以期能地盡其利。是以，本院認以變價分割為最
    適當之分割方法，爰准將系爭土地予以變賣，所得價金按兩造應有部分比例分配
    之，如主文第一項所示。
據上論結，本件原告之訴為有理由，並依民事訴訟法第七十八條、第八十一條、第八
十五條第一項但書，判決如主文。
中　　　華　　　民　　　國　　九十一　　年　　　三　　　月　　二十九　　日
                                        臺灣屏東地方法院民事第二庭
~B法　　　官　孫  國  禎
右正本證明與原本無異。
如不服本判決，應於判決送達後二十日之不變期間內，向本院提出上訴狀。
~B法院書記官　陳　清　陽
中　　　華　　　民　　　國　　九十一　　年　　　三　　　月　　二十九　　日
